臺灣臺中地方法院民事判決　　　　　　　94年度訴字第1178號
原　　　告　國防部陸軍總司令部
法定代理人　甲○○
訴訟代理人　王敬堯律師
被　　　告　丁○○
訴訟代理人　戊○○
被　　　告　己○○
　　　　　　乙○○
　　　　　　丙○○
上列當事人間請求返還土地等事件，本院於民國94年9月5日言詞
辯論終結，判決如下：
    主    文
被告丁○○應將坐落台中縣新社鄉○○○段上水底寮小段90-9地
號土地如附圖所示90-9(A)部分面積0.0494公頃之地上果樹除去
，將土地返還原告。
被告己○○應將坐落台中縣新社鄉○○○段上水底寮小段90-11
、90-14地號土地如附圖所示90-11(B)、90-14(A)部分面積0.104
8公頃之地上果樹除去，將土地返還原告。
被告乙○○應將坐落台中縣新社鄉○○○段上水底寮小段90-11
地號土地如附圖所示90-11(A)部分面積0.0249公頃之地上果樹除
去，將土地返還原告。
被告丙○○應將坐落台中縣新社鄉○○○段上水底寮小段90-14
地號土地如附圖所示90-14(B)部分面積0.2036公頃之地上果樹除
去，將土地返還原告。
被告丁○○應給付原告新臺幣壹萬肆仟捌佰貳拾元，及自94年6
月1日起至清償日止按週年利率百分之五計算之利息，及自94年6
月1日起至交還土地之日止，每年給付原告新臺幣貳仟玖佰陸拾
肆元。
被告己○○應給付原告新臺幣參萬壹仟肆佰肆拾元，及自94年6
月1日起至清償日止按週年利率百分之五計算之利息，及自94年6
月1日起至交還土地之日止，每年給付原告新臺幣陸仟貳佰捌拾
捌元。
被告乙○○應給付原告新臺幣柒仟肆佰柒拾元，及自94年6月1日
起至清償日止按週年利率百分之五計算之利息，及自94年6月1日
起至交還土地之日止，每年給付原告新臺幣壹仟肆佰玖拾肆元。
被告丙○○應給付原告新臺幣陸萬壹仟零捌拾元，及自94年6月1
日起至清償日止按週年利率百分之五計算之利息，及自94年6月1
日起至交還土地之日止，每年給付原告新臺幣壹萬貳仟貳佰壹拾
陸元。
原告其餘之訴駁回。
訴訟費用由被告丁○○負擔百分之十二，被告己○○負擔百分之
二十六，被告乙○○負擔百分之六，被告丙○○負擔百分之五十
，餘由原告負擔。
本判決第一、五項及命被告丁○○負擔訴訟費用部分，於原告以
新臺幣壹拾壹萬元為被告丁○○供擔保後，得假執行。但被告丁○○以新臺幣參拾肆萬零捌佰陸拾元為原告預供擔保，得免為假
執行。
本判決第二、六項及命被告己○○負擔訴訟費用部分，於原告以
新臺幣貳拾肆萬元為被告己○○供擔保後，得假執行。但被告己○○以新臺幣柒拾貳萬參仟壹佰貳拾元為原告預供擔保，得免為
假執行。
本判決第三、七項及命被告乙○○負擔訴訟費用部分，於原告以
新臺幣陸萬元為被告乙○○供擔保後，得假執行。但被告乙○○
以新臺幣壹拾柒萬壹仟捌佰壹拾元為原告預供擔保，得免為假執
行。
本判決第四、八項及命被告丙○○負擔訴訟費用部分，於原告以
新臺幣肆拾柒萬元為被告供擔保後，得假執行。但被告丙○○以
新臺幣壹佰肆拾萬肆仟捌佰肆拾元為原告預供擔保，得免為假執
行。
原告其餘假執行之聲請駁回。
    事實及理由
壹、兩造爭執要旨：
  一、原告主張：
    (一)台中縣新社鄉○○○段上水底寮小段90-9、90-11、90-
        14地號土地（以下分別簡稱90-9、90-11、90-14地號土
        地），係屬中華民國所有，管理機關為原告。該等土地
        遭被告等人無權占用，其情形如下：(1)被告丁○○占用
        90-9地號土地如附圖所示90-9(A)部分面積0.0494 公頃
        種植柿子。(2)被告己○○占用90-11、90-14地號土地如
        附圖所示90-11(B)、90-14(A)部分面積0.1048公頃種植
        葡萄。(3)被告乙○○占用90-11地號土地如附圖所示90-
        11(A)部分面積0.0249公頃種植樹子。(4)被告丙○○占
        用90-14地號土地如附圖所示90-14(B)部分面積0.2036
        公頃種植果樹。嗣經原告數次召開協調會，被告等人仍
        拒不返還，爰請求被告等人除去地上果樹並返還土地與
        原告。
    (二)被告等人經年侵占系爭土地種植果樹。而無權占用他人
        之不動產者，可獲得相當於租金之利益，為社會通常之
        觀念。又城市地方房屋之租金，以不超過土地及其建築
        物申報總價額年息百分之十為限，租用基地建築房屋準
        用之，土地法第九十七條第一項、第一百零五條分別定
        有明文。而土地法第九十七條關於房屋及基地計收租金
        之規定，於損害賠償事件雖非當然一體適用，然亦未嘗
        不可據為計算賠償之標準。準此為計算基礎，被告等人
        應返還相當租金之利益如下：
        1.被告丁○○應給付原告29,640元：自89年6月1日至94
          年6月1日總計五年，土地申報地價為每平方公尺120
          元，計算式：494平方公尺×120元/平方公尺×10%×
          5=29,640元。
        2.被告己○○應給付原告62,880元：自89年6月1日至94
          年6月1日總計五年，土地申報地價為每平方公尺120
          元，計算式：1048平方公尺×120元/平方公尺×10%
          ×5=62,880元。
        3.被告乙○○應給付原告14,940元：自89年6月1日至94
          年6月1日總計五年，土地申報地價為每平方公尺120
          元，計算式：249平方公尺×120元/平方公尺×10%×
          5=14,940元。
        4.被告丙○○應給付原告122,160元：自89年6月1日至
          94 年6月1日總計五年，土地申報地價為每平方公尺
          120元，計算式：2036平方公尺×120元/平方公尺×
          10% ×5=122,160元。
    (三)並聲明：(1)被告丁○○應將90-9地號土地如附圖所示
        90-9(A)部分面積0.0494公頃之柿子果樹除去，將土地
        返還原告。(2)被告己○○應將90-11、90-14地號土地如
        附圖所示90-11(B)、90-14(A)部分面積0.1048公頃之葡
        萄果樹除去，將土地返還原告。(3)被告乙○○應將90-1
        1地號土地如附圖所示90-11(A)部分面積0.0249公頃之
        樹子果樹除去，將土地返還原告。(4)被告丙○○應將90
        -14地號土地如附圖所示90-14(B)部分面積0.2036公頃
        之地上果樹除去，將土地返還原告。(5)被告丁○○應給
        付原告29,640元，及自94年6月1日起至清償日止按週年
        利率百分之五計算之利息，及自94年6月1日起至交還土
        地之日止，每年給付原告5,928元。(6)被告己○○應給
        付原告62,880元，及自94年6月1日起至清償日止按週年
        利率百分之五計算之利息，及自94年6月1日起至交還土
        地之日止，每年給付原告12,576元。(7)被告乙○○應給
        付原告14,940元，及自94年6月1日起至清償日止按週年
        利率百分之五計算之利息，及自94年6月1日起至交還土
        地之日止，每年給付原告2,988元。(8)被告丙○○應給
        付原告122,160元，及自94年6月1日起至清償日止按週
        年利率百分之五計算之利息，及自94年6月1日起至交還
        土地之日止，每年給付原告24,432元。(9)願供擔保，請
        准宣告假執行。
  二、被告等人抗辯：彼等自日據時代就在系爭土地上耕作，應
      該可以向國有財產局主張地上權，且彼等與原告沒有契約
      關係，原告不得主張不當得利等語。並聲明：(1)原告之訴
      及假執行之聲請均駁回。(2)如受不利判決，願供擔保請准
      宣告免為假執行。
貳、得心證之理由：
  一、原告主張屬中華民國所有而由其管理之90-9、90-11、90-
      14地號土地，有部分為被告四人無權占用之事實，提出系
      爭土地之地籍圖謄本一紙、土地登記謄本三紙及照片十幀
      為證；而本院於94年7月12日會同兩造及台中縣東勢地政
      事務測量員許國誠等人至現場勘驗，並囑託測量員實施鑑
      測，其結果為(1)被告丁○○使用90-9地號土地如附圖所示
      90-9(A)部分面積0.0494公頃種植柿子。(2)被告己○○使
      用90-11地號土地如附圖所示90-11(B)部分面積0.0862公
      頃及90-14地號土地如附圖所示90-14(A)部分面積0.0186
      公頃，合計0.1048公頃種植葡萄。(3)被告乙○○使用90-
      11地號土地如附圖所示90-11(A)部分面積0.0249公頃種植
      樹子。(4)被告丙○○使用90-14地號土地如附圖所示90-14
      (B)部分面積0.2036公頃種植桃樹，此有本院勘驗測量筆
      錄、現場拍攝照片及台中縣東勢地政事務所94年7月21日
      中東地測字第0940006688號檢送之測量成果圖（本判決引
      用為附圖）在卷可參，故堪信此部分之事實為真正。
  二、被告四人雖以前述情詞置辯，但查：因時效完成而取得地
      上權或地上權登記請求權者，必須以行使地上權之意思而
      占有他人之土地為其成立要件之一。又縱使因地上權取得
      時效完成而得主張時效利益，依民法第七百七十二條準用
      第七百六十九條及第七百七十條之規定，亦僅得請求登記
      為地上權人而已，並非即取得地上權，在其未依法登記為
      地上權人之前，自不能本於地上權之法律關係，向土地所
      有人有所主張而認其非無權占有。且按占有人因時效取得
      地上權登記請求權，向該管地政機關請求為地上權登記，
      經地政機關受理，受訴法院應就占有人是否具備時效取得
      地上權之要件為實體上裁判者，須以占有人於土地所有權
      人請求拆屋還地前，以具備時效取得地上權之要件為由，
      向地政機關請求登記為地上權人為前提，最高法院89 年
      度台上字第1370號判決要旨可資參照。被告等人所主張自
      日據時代就在系爭土地上耕作之情縱屬真實，惟是否以行
      使地上權之意思而占有系爭土地，未據被告等人舉證證明
      ，故被告等人得否因時效而取得地上權或地上權登記請求
      權，尚屬有疑。況依前開判決要旨所示，被告等人如以時
      效取得地上權而對原告主張有權占有，須於原告請求除去
      地上果樹返還土地前，以具備時效取得地上權之要件而向
      地政機關請求登記為地上權人為其前提。茲被告等人是於
      原告提起本件訴訟時，始以得向國有財產局主張地上權為
      抗辯，故自難憑此認定被告等人占有使用原告土地係屬有
      據占有。
  三、按國有財產撥給各地國家機關使用者，名義上雖仍為國有
      ，實際上即為使用機關行使所有人之權利，故最高法院對
      於是類財產，向准由管領機關起訴，代國家主張所有權之
      權利（最高法院51年台上字第2680號判例參照）。茲查，
      90-9、90-11、90-14地號土地為國有，原告為管理機關，
      此有土地登記謄本可憑，參酌上開說明，自得由原告起訴
      代國家主張所有權。再所有人對於無權占有其所有物者，
      得請求返還之，對於妨害其所有權者，得請求除去之，民
      法第七百六十七條前段及中段定有明文。被告丁○○無權
      占有90-9地號土地如附圖所示90-9(A)部分面積0.0494公
      頃種植柿子；被告己○○無權占有90-11地號土地如附圖
      所示90-11(B)部分面積0.0862公頃及90-14地號土地如附
      圖所示90-14(A)部分面積0.0186公頃，合計0.1048公頃種
      植葡萄；被告乙○○無權占有90-11地號土地如附圖所示
      90-11(A)部分面積0.0249公頃種植樹子；被告丙○○無權
      占有90-14地號土地如附圖所示90-14(B)部分面積0.2036
      公頃種植桃樹，已如前述，則原告基於所有物返還請求權
      之法律關係，請求被告等四人除去地上果樹，並將土地返
      還原告，為有理由，應予准許，爰判決如主文第一至四項
      所示。
  四、次按使用他人之土地者，可享有相當於租金之利益，此乃
      社會之通念。被告四人無權占用原告土地種植果樹，其於
      占用期間即享有相當於租金之利益，而原告則受有無法利
      用土地之損害，故原告依不當得利之法律關係，請求被告
      等人返還起訴前五年所受相當於租金之利益，核屬正當。
      本院審酌系爭土地並非位在城市地方，其地目為「雜」，
      被告四人占用該等土地是用來種植果樹，故其租金計算，
      應比照耕地租金為適宜。而土地法第一百十條第一項前段
      規定「地租不超過地價百分之八」，第二項前段規定「前
      項地價指法定地價」，而法定地價，於公有土地，即指公
      告地價，且公有土地以公告地價為申報地價（平均地權條
      例施行細則第二十一條前段參照），故被告等人所受相當
      於租金之利益，即以不超過每年土地申報地價年息百分之
      八為限。而90-9、90-11、90-14地號土地89年7月及93年1
      月期之申報地價均為每平方公尺120元，此有地價謄本附
      卷可查。茲斟酌系爭土地位處偏遠，附近有軍事基地，無
      任何商業活動，及被告等人利用該土地種植葡萄、樹子、
      桃樹等果樹所受利益並不高等情事，認為以申報地價年息
      百分之五計算相當租金之不當得利為適當。準此計算結果
      ，被告四人應返還原告起訴前五年所受相當於租金之利益
      ，其數額如下：
      1.被告丁○○部分為14,820元：計算式494平方公尺×120
        元/平方公尺×5%×5=14,820元(每年為2,964元)。
      2.被告己○○部分為31,440元：計算式1048平方公尺×12
        0元/平方公尺×5%×5=31,440元（每年為6,288元)。
      3.被告乙○○部分為7,470元：計算式249平方公尺×120
        元/平方公尺×5%×5=7,470元(每年為1,494元)。
      4.被告丙○○部分為61,080元：計算式2036平方公尺×12
        0元/平方公尺×5%×5=61,080元(每年為12,216元)。
      從而原告依不當得利之法律關係，請求：(1)被告丁○○應
      給付原告14,820元，及自94年6月1日起至清償日止按週年
      利率百分之五計算之利息，及自94年6月1日起至交還土地
      之日止，每年給付原告2,964元。(2)被告己○○應給付原
      告31,440元，及自94年6月1日起至清償日止按週年利率百
      分之五計算之利息，及自94年6月1日起至交還土地之日止
      ，每年給付原告6,288元。(3)被告乙○○應給付原告7,470
      元，及自94年6月1日起至清償日止按週年利率百分之五計
      算之利息，及自94年6月1日起至交還土地之日止，每年給
      付原告1,494元。(4)被告丙○○應給付原告61,080元，及
      自94年6月1日起至清償日止按週年利率百分之五計算之利
      息，及自94年6月1日起至交還土地之日止，每年給付原告
      12,216元，為有理由，應予准許。其餘逾此部分之請求，
      應予駁回。
  五、兩造各自陳明願供擔保聲請宣告假執行及免為假執行，於
      原告勝訴部分（即本判決主文第一至八項及命被告等人負
      擔訴訟費用部分），經核均與法律規定相符，爰分別酌定
      相當擔保金額准許之。至於原告敗訴部分，其假執行之聲
      請，因失所依附，應予駁回。
參、訴訟費用負擔、宣告假執行及免為假執行之依據：民事訴訟
    法第七十九條、第八十五條第一項但書、第三百九十條第二
    項、第三百九十二條第二項。
中　　華　　民　　國　　94　　年　　9 　　月　　19　　日
                  民事第一庭    法  官  游文科
正本係照原本作成。
如對本判決上訴，須於判決送達後20日內向本院提出上訴狀。
中　　華　　民　　國　　94　　年　　9 　　月　　19　　日
                                書記官
